臺灣彰化地方法院民事判決
109年度訴字第1472號
原      告  陳宏洋  
訴訟代理人  林夏陞律師
複代理人    陳志寧律師
            梁家昊律師
被      告  洪舜連  



            黃來春  


            林素梅  


上  一  人
訴訟代理人  洪順郎  
上列當事人間請求分割共有物事件，本院於民國110年12月20日
言詞辯論終結，判決如下：
    主  文
兩造共有坐落彰化縣○○鄉○○段00號土地(面積8669.43平方公尺)
應分割如附圖彰化縣二林地政事務所110年9月2日二土測字第165
2號土地複丈成果圖所示，編號甲部分面積2167.36平方公尺分歸
被告洪舜連所有；編號乙部分面積2167.36平方公尺分歸被告林
素梅所有；編號丙部分面積2167.36平方公尺分歸原告所有；編
號丁部分面積2167.35平方公尺分歸被告黃來春所有。
訴訟費用兩造各負擔1/4。
    事實及理由
壹、程序部分：被告黃來春經合法通知，無正當理由未於最後言
    詞辯論期日到場，核無民事訴訟法第386條所列各款情形，
    爰依原告之聲請，由其一造辯論而為判決。
貳、實體部分：
一、原告主張：坐落彰化縣○○鄉○○段00號土地（一般農業區農牧
    用地、面積8669.43平方公尺，下稱系爭土地）為兩造共有
    ，應有部分均為各1/4，系爭土地雖為農業發展條例（下稱
    農發條例）第3條第11款規定之耕地，然兩造符合同條例第1
    6條第4款之例外規定，仍得分割系爭土地，系爭土地並無因
    物之使用目的致不能分割之情形，亦無定有不分割之契約，
    且法律無禁止分割之規定。原告商請被告等人協議分割，惟
    均無法達成協議，爰依民法第823條第1項、第824條第2項第
    1款之規定訴請判決分割，並依兩造之應有部分、共有人使
    用現況，分割如彰化縣二林地政事務所110年9月2日二土測
    字第1652號複丈成果圖所示（見卷第225頁，下稱原告方案
    ）。
二、被告則以：
　㈠被告洪舜連：伊目前將土地交給親戚耕作，伊使用之位置在
    系爭土地最南側1/4，伊同意原告方案，也同意日後如系爭
    土地東側之既成道路遭廢除時，分得之編號甲土地東側留設
    2米道路供原告通行等語。
　㈡被告林素梅：伊目前將土地交給親戚耕作，伊使用之位置毗
    鄰洪舜連使用之位置，伊同意原告方案，也同意日後如系爭
    土地東側之既成道路遭廢除時，分得之編號乙土地東側留設
    2米道路供原告通行等語。
　㈢被告黃來春未於言詞辯論期日到場，亦未提出書狀作何聲明
    或陳述。
三、得心證之理由：
  ㈠本件原告主張系爭土地為兩造所共有，應有部分兩造各為1/4
    ，且無因物之使用目的不能分割或訂有不分割期限等情形，
    兩造復未能協議分割各情，業據其提出系爭土地之地籍圖謄
    本、土地登記謄本等件附卷為證，且為到庭被告所不爭執，
    被告黃來春經合法送達未到庭陳述或具狀表示，自堪信原告
    此部分之主張為真實。又系爭土地屬農發條例所定之耕地，
    依農發條例第16條規定，最多能分割為4筆單獨所有土地，
    非屬農地重劃區，尚無分割線走向之限制等情，有彰化縣二
    林地政事務所109年12月14日二地二字第1090007572號函在
    卷為憑（見本院卷第111頁），是系爭土地亦無法令不得分
    割之限制，惟分割方案需符合農發條例之規定，最多分為4
    筆土地，應屬明確。
  ㈡按各共有人，除法令另有規定外，得隨時請求分割共有物。
    但因物之使用目的不能分割或契約訂有不分割之期限者，不
    在此限。民法第823條第1項定有明文。次按共有物之分割，
    依共有人協議之方法行之；分割之方法不能協議決定者，法
    院得因任何共有人之請求，以原物分配於各共有人。民法第
    824條第1項、第2項第1款定有明文。又按裁判分割共有物，
    屬形成判決，法院定共有物之分割方法，固應斟酌當事人之
    聲明、共有物之性質、經濟效用及全體共有人之利益等，而
    本其自由裁量權為公平合理之分配，但並不受當事人聲明、
    主張或分管約定之拘束（最高法院93年度台上字第1797號判
    決要旨參照）。是以，共有物分割應審酌共有人之應有部分
    比例，各共有人之意願，各共有人間有無符合公平之原則及
    整體共有人之經濟利益等因素為通盤之考量，以求得最合理
    之分割方法。經查：
  1.系爭土地為北側短、南側長，類似梯形狀土地，位於台17線
    永興橋與防汛道路交叉口附近，系爭土地東側臨同段46、47
    、49地號土地，土地東側如彰化縣二林地政事務所110年1月
    27日二土測字第161號複丈成果圖（下稱系爭現狀圖）編號A
    部分12.62平方公尺之面積為防汛道路使用，然該防汛道路
    大致座落於同段48地號土地上，系爭土地南、北及西側均臨
    私人土地，是系爭土地臨路之範圍極小，需經由東側之同段
    49、47、46等土地通往防汛道路與外界聯繫；目前以東西向
    為分界分由共有人耕作使用，土地最南側部分由被告洪舜連
    使用、被告林素梅使用土地中段、北側由共有人黃來春使用
    ，地上物為水井2座等情，為本院會同二林地政事務所測量
    人員履勘現場，有履勘筆錄、現場照片、現場簡圖及系爭現
    狀圖在卷可佐（見本院卷第141至171頁、195頁），堪信為
    真。
　2.本院審酌原告提出之分割方案，係以東西向之分割線將系爭
    土地分為面積均等之4坵塊，並大致依目前共有人使用土地
    之現況，由南至北依序分歸被告洪舜連、林素梅、原告、黃
    來春所有，分割後各筆土地東側仍須經由同段49、47、46等
    地號土地與防汛道路相接，然此為系爭土地原有相鄰關係之
    故，並非故意分割導致未臨路之情形，是原告分割方案大致
    符合土地使用現況，尚無損於經濟價值，且經界線相互平行
    ，各坵塊分割後均有相當規模之面積，並無分割為畸零地難
    以使用之情形。至於原告方案各坵塊固然均呈狹長形狀，惟
    系爭土地屬耕地且實際供作農用，如此規劃尚符合農業機具
    之通常使用，且此係因防汛道路位於系爭土地之東側，為使
    各坵塊分得人日後均得利用東側防汛道路對外聯繫，自難謂
    不利，又各坵塊均同向並列，亦有利於將來合併使用或整合
    。被告洪舜連、林素梅於本院審理時亦表示同意原告之分割
    方案等語（見本院卷第239、240頁），依此足認原告方案尚
    稱妥適，堪予採取。
  ㈢從而，本院審酌原告方案係依據土地使用現況規劃；且分割
    線均筆直，各坵塊形狀完整，於未來使用並無明顯不利，符
    合公平及經濟效益，亦無獨厚一人而有損經濟效用之情形；
    兼衡共有物之性質、共有人之意願、利害關係等各項因素，
    認依原告方案即附圖所示方案分割系爭土地，尚屬公允、適
    當而可採。
四、綜上所述，系爭土地依其情形並非不能分割，共有人間亦無
    不能分割之約定，然未能達成分割協議，則原告訴請裁判分
    割，核無不合，應予准許。經本院綜觀各共有人之應有部分
    、使用現況、各共有人對於系爭土地之生活、情感依附關係
    、土地應永續經營之原則，並審酌系爭土地之地形、使用地
    類別及使用分區、將來實際使用之可能性與價值、道路聯絡
    情形、分割前後之土地格局方整性、各共有人間利益平衡，
    及共有物之經濟效用得於分割後達效益最大化等節，認系爭
    土地按如附圖所示方法分割，較為公平合理，爰依此定系爭
    土地之分割方法，俾利兩造。
五、復按共有人自共有物分割之效力發生時起，取得分得部分之
    所有權。應有部分有抵押權或質權者，其權利不因共有物之
    分割而受影響。但有下列情形之一者，其權利移存於抵押人
    或出質人所分得之部分：一權利人同意分割。二權利人已參
    加共有物分割訴訟。三權利人經共有人告知訴訟而未參加，
    民法第824條之1第1項、第2項復有明文。查被告林素梅之配
    偶洪順郎88年間將系爭土地應有部分1/4設定最高限額抵押
    權新台幣240萬元與合作金庫商業銀行股份有限公司，嗣後
    將應有部分移轉與林素梅等節，有土地登記謄本為憑（見本
    院卷第61頁）。經對前開抵押權人送達起訴狀併為訴訟告知
    （見卷第13至17頁、第85頁），受告知人於本院言詞辯論終
    結前亦未對抵押權之轉載為反對意思表示，依上開規定，其
    抵押權於本件分割共有物判決確定時，移存至抵押人即林素
    梅所分得之部分。又民法第824條之1第2項但書各款規定，
    乃法律明文規定之法定效果，無庸當事人為任何聲明，縱有
    所聲明，亦無庸於判決主文內諭知，僅於判決理由中說明為
    已足，本院自無須於判決主文為諭知，併此敘明。
六、末按分割共有物之訴，本質上屬無訟爭性之非訟事件，兩造
    本可互換地位。本件原告起訴雖於法有據，但被告之應訴實
    因訴訟性質所不得不然；且定共有物分割之方法，可由法院
    自由裁量為適當之分配，不受任何共有人主張之拘束，則本
    件縱准原告分割共有物之請求，並採行原告方案分割，然因
    分割共有物之訴，係以請求分割共有物之形成權為訴訟標的
    ，當事人所提出之分割方法，僅供法院之參考，其分割方法
    ，對於各共有人而言，並無勝負之問題，當事人提出其認為
    適當之分割方法，應認屬防禦其權利所必要，故本件訴訟費
    用之負擔，自應由兩造各按其應有部分之比例負擔較為合理
    ，爰就訴訟費用負擔判決如主文第二項所示。
七、本件事證已臻明確，兩造其餘攻擊防禦方法及未經援用之舉
    證，經審酌核與本件判決結果不生影響，不再逐一論述，附
    此敘明。
八、訴訟費用分擔之依據：民事訴訟法第80條之1。　　　　
中　　華　　民　　國　　111 　年　　1 　　月　　13　　日
                
　　　　　　　　　民事第二庭    法　官　王姿婷
以上正本係照原本作成。
如對判決上訴，應於判決送達後20日內向本院提出上訴狀。如委
任律師提起上訴者，應一併繳納上訴審裁判費。
中　　華　　民　　國　　111 　年　　1 　　月　　13　　日
                                書記官  吳曉玟